臺灣花蓮地方法院刑事判決
110年度原易字第128號
公  訴  人  臺灣花蓮地方檢察署檢察官
被      告  李孝文


選任辯護人  鍾年展律師（法扶律師）          
上列被告因詐欺案件，經檢察官提起公訴（110年度偵緝字第163
號），本院判決如下：
    主  文
李孝文無罪。
    理  由
一、公訴意旨略以：被告李孝文明知國內社會上層出不窮之詐騙
    集團或不法份子為掩飾其不法行徑，避免執法人員之追究及
    處罰，經常利用他人之金融帳戶掩人耳目，客觀上可預見提
    供金融帳戶並交付該帳戶之存摺、提款卡及密碼予他人使用
    ，他人可能以該帳戶遂行財產上犯罪之目的，竟以縱有人持
    其金融帳戶為詐騙之犯罪工具，亦不違其本意之幫助犯意，
    於民國108年8月、9月間某日，在花蓮縣萬榮鄉某統一超商
    門市，將其所申辦之中華郵政股份有限公司富里郵局帳號00
    0-00000000000000號帳戶（下稱本案帳戶）之存摺、提款卡
    及密碼，寄送予真實姓名年籍不詳之詐欺集團成員使用。嗣
    該詐欺集團成員取得上開郵局帳戶資料後，即共同意圖為自
    己不法之所有，基於詐欺取財之犯意聯絡，於108年12月23
    日21時30分許，佯裝遊戲客服人員，撥打電話給告訴人陳輝
    鴻，佯稱之前購買遊戲點數失敗，導致重複下單購買20筆3,
    000元遊戲點數，需依對方指示操作自動櫃員機，取消訂單
    云云，致告訴人陷於錯誤，依照指示於108年12月23日23時1
    2分許，匯款其中4萬9,989元至本案帳戶內。嗣告訴人察覺
    有異，報警處理，始循線查悉上情。因認被告涉犯刑法第30條
    第1項前段、第339條第1項之幫助詐欺罪嫌等語。
二、按犯罪事實應依證據認定之，無證據不得認定犯罪事實；不
    能證明被告犯罪者，應諭知無罪之判決，刑事訴訟法第154
    條第2項、第301條第1項分別定有明文。依刑事訴訟法第161
    條第1項規定：檢察官就被告犯罪事實，應負舉證責任，並
    指出證明之方法。因此，檢察官對於起訴之犯罪事實，應負
    提出證據及說服之實質舉證責任。倘其所提出之證據，不足
    為被告有罪之積極證明，或其闡明之證明方法，無從說服法
    官以形成被告有罪之心證，基於無罪推定之原則，自應為被
    告無罪判決之諭知（最高法院92年度台上字第128號判決意
    旨參照）。
三、訊據被告固坦承將本案帳戶存摺、提款卡、密碼交付他人，
    惟否認有何幫助詐欺之犯行，辯稱：我不知道本案帳戶多出
    其他人的錢，我之前是偵查中是因為被詢問是否承認犯罪，
    如果承認弄一弄就可以趕快回家，我是因為要借錢才把帳戶
    寄出去，當借錢的時候對方跟我說是財務顧問，我是用FB聯
    絡後才加LINE，對方有提供借錢的契約，他說要保障他自己
    ，也要保障我等語。辯護人為被告辯護以：被告固有提供本
    案帳戶資料之行為，惟依被告提出與詐欺集團LINE截圖對話
    ，可見詐術精密，參以被告僅係借款，學歷亦僅國中，工作
    經歷單純，且被告僅有此一帳戶，詐欺集團甚至讓被告把錢
    領出來，說這樣比較乾淨，被告帳戶存款只有2,000元，被
    告因急需用錢而遵從詐欺集團指示，又幫助洗錢部分，洗錢
    立法目的及規範對象應該不是類似本案被告等最低層遭詐欺
    帳戶之人，被告無法認識到洗錢犯行等語。
四、經查：
　㈠告訴人因遭上開詐欺方式而詐欺陷於錯誤，而於上開時間匯
    款4萬9,989元至本案帳戶，該款項均遭提領之等情，除據證
    人即告訴人於警詢中指證歷歷（見臺灣雲林地方檢察署109
    年度偵字第3930號，下稱偵卷，第23至25頁），並有內政部
    警政署反詐騙諮詢專線紀錄表（見偵卷第31至32頁）、臺北
    市政府警察局大同分局民族路派出所受理詐騙帳戶通報警示
    簡便格式表（見偵卷第37頁）、金融機構聯防機制通報單（
    見偵卷第47頁）、受理各類案件紀錄表（見偵卷第101頁）
    、陳報單（見偵卷第102頁）、告訴人提出之存摺內頁翻拍
    照片（見偵卷第53至54頁）、網路銀行交易明細（見偵卷第
    55頁）、本案帳戶客戶歷史交易清單（見偵卷第71頁）等資
    料在卷可佐，且為被告所不爭執（見本院卷第71頁），此部
    分事實，固堪認定。惟本案應究明者，應係被告主動提供本
    案帳戶資料，有幫助詐欺之不確定故意，始能認定被告成罪
    與否。
  ㈡按交付金融帳戶而幫助詐欺罪之成立，必須幫助人於行為時
    ，明知或可得而知，被幫助人將會持其所交付之金融帳戶，
    作為利用工具，向他人行詐，使他人匯入該金融帳戶，而騙
    取財物；反之，如非基於自己自由意思而係因遺失、被脅迫
    、遭詐欺等原因而交付者，因交付金融帳戶之人並無幫助犯
    罪之意思，亦非認識收受其金融帳戶者將會持以對他人從事
    詐欺取財，則其單純受利用，尚難以幫助詐欺取財罪責相繩
    。具體而言，倘若被告因一時疏於提防、受騙，輕忽答應，
    將其帳戶金融卡及密碼交付他人，不能遽行推論其有預見並
    容任詐欺取財犯罪遂行的主觀犯意（最高法院108年度台上
    字第115號判決意旨參照）。查：
　⒈被告稱其係為與人借款，因而將本案帳戶資料提供他人等語
    ，並提出手機內LINE對話紀錄為據。依被告LINE好友欄中所
    顯示，與被告接洽之人為LINE通訊軟體暱稱「杜晟睿《借款
    專員》」（下稱「杜晟睿」）之人，有被告手機通訊軟體LIN
    E翻拍畫面在卷可稽（見本院卷第125頁）。觀諸被告提出之
    對話內容所載：「今天因為您是第一次向我們公司借款在我
    們信用記錄上沒有你的信用記錄。所以公司規定（借款人）
    必須把放款，還款賬戶寄到財務部做測試。收到賬戶的第一
    時間後財務會測試你賬戶有沒有法扣，強扣，代繳代扣，或
    是問題賬戶，或是不能存款賬戶，測試證明賬戶沒有以上這
    些問題財務才會入款到（借款人）賬戶，並且影印存薄內容
    ，將存薄影印件，做為借款合同附件，放款時你都必須簽字
    。最後和你約你家附近商店碰面，把存薄卡片交還給你，你
    可以取出借款，確認借款合同，簽本票」、「之前我們就是
    遇到太多客戶的賬戶都出現問題，所以不得不這麼做，本來
    都是和業務碰面才打入你們賬戶，然後現場拍照存證借款金
    額並且取出借款，才簽借款合同及本票，但是你們很多借款
    人賬戶有問題，錢一打進去，不是被扣除，就是被凍結，造
    成很多困擾，所以現在不做這樣的件，一來浪費了雙方時間
    ，二來造成資金凍結，雙方都要上法院，（利息錢沒賺到還
    惹上一身麻煩）」、「以上合約內容您務必核對詳細核對一
    次，有錯誤的地方和不了解的地方你要提出來，畢竟借款這
    個事情我們雙方都有清清楚楚明明白白，避免發生不必要的
    誤會。」、「（甲方）李孝文提供郵局賬號:0000000000000
    0戶名：李孝文作為5萬借款的接收賬戶，（甲方）李孝文提
    供郵局賬號：00000000000000戶名:李孝文做為借款5萬的約
    定還款賬戶（乙方）杜晟睿要求（甲方）李孝文:必須提供
    卡片存簿做為借款5萬直接證據。作為賬號可以正常使用測
    試及正常提取款確認）來保障賬戶可以正常放款還款，確保
    放款無誤。（甲方）李孝文從宅配寄出第一時間起至借款完
    成簽約當日退還存薄和卡片給（甲方）李孝文之前，在這段
    時間內有發生丟失或者其他任何問題，包裹法律責任問題」
    等語（見本院卷第69至77頁），上述對話紀錄內容，與被告
    於偵查中所陳：我把本案帳戶及郵局帳戶的存摺、提款卡及
    密碼交付給可以利用證件辦貸款的人，對方要我把我的身分
    證及健保卡拍照用LINE寄給他就可以，對方說我證件處理好
    ，需要我存摺及提款卡去查驗我的帳戶是否有欠銀行錢，我
    給他提款卡密碼等語（見偵緝卷第44頁），參互以觀，可見
    被告確於109年12月21日許與「杜晟睿」接洽借款事宜，經
    「杜晟睿」對其陳以提供帳戶以借款，且所提供之帳戶，須
    經測試、代扣等，以作為借款時查驗手續，並且一再向被告
    陳明本次借款避免涉及刑事責任，且於驗證所提供之帳戶後
    ，放款時，必須採取簽約、本票等擔保舉措。
  ⒉衡以詐欺集團各種詐騙手法屢經政府強力宣導及媒體大幅報
    導，猶常見社會各階層民眾受騙，故關於社會事物之警覺程
    度及風險評估，因人而異，核與教育程度、從事職業為何，
    尚無必然關連；況個人認知能力，常因客觀環境因素干擾影
    響，於急迫、忙亂或資訊不對等時，尤為明顯，甚或對於外
    界事物之判斷能力嚴重下降，而無察覺任何異狀或無為合乎
    常理決定。詐欺集團經常演練純熟而具說服力之詐騙模式，
    致使部分人誤信為真，因而陷於錯誤，採取常人認為不可思
    議交付或轉帳鉅額金額之舉動。從而，金融帳戶持有者亦有
    可能遭詐欺集團成員詐騙誤信為真，因而陷於錯誤，將金融
    帳戶存摺、提款卡及密碼交予他人使用。觀諸上開對話紀錄
    內容，其中敘載：「（乙方）杜晟睿要求（甲方）李孝文：
    必須提供卡片存簿做為借款5萬直接證據。作為賬號可以正
    常使用測試及正常提取款確認）來保障賬戶可以正常放款還
    款，確保放款無誤。（甲方）李孝文從宅配寄出第一時間起
    至借款完成簽約當日退還存薄和卡片給（甲方）李孝文之前
    ，在這段時間內有發生丟失或者其他任何問題，包裹法律責
    任問題（乙方）杜晟睿：必須承擔損失，以及法律上所有責
    任，此期間和（甲方）李孝文沒有任何關係。相對的，當碰
    面借款程序完成，存薄卡片還給（甲方）李孝文以後，賬戶
    問題就和（乙方）杜晟睿無關。」、「（乙方）杜晟睿收到
    卡片賬戶不得做其他用途，只能做借款測試賬戶正常使用，
    如果有發生他用情況，（乙方杜晟睿必須承擔（甲方）李孝
    文提出的合理賠償。以上記錄保留好，此記錄可作為借款的
    法律存證使用。並附上被借入乙方（杜晟睿）身份證正反面
    照片給與甲方（李孝文）保存並作為保證承擔責任憑證，直
    到賬戶無誤退還甲方（李孝文）確認無誤後。甲方（李孝文
    ）必須刪除乙方（杜晟睿）身份證照片不得作為它用。《特
    此證明》」等語（見本院卷第77至79頁），由上可知，被告
    與「杜晟睿」接洽時，經告以可能要因借款而簽訂契約，且
    對方說明會提出相應之文件作為擔保，同時也告以被告會釐
    清法律責任，以資保障，此部分與被告先前所陳：我沒有跟
    銀行貸款過，我那時急需用錢，對方傳這個合約是借錢的契
    約，他說要保障他自己也要保障我自己等語（見臺灣花蓮地
    方檢察署110年度偵緝字第163號卷，下稱偵緝卷，第44頁、
    本院卷第117頁），互核相符，被告既自陳未曾因辦理貸款
    ，而經歷金融機構進行相關信用資料之查詢手續，對於相關
    貸款流程，亦非熟稔，被告辯稱因相信「杜晟睿」替其辦理
    貸款之流程，並依指示將本案帳戶資料寄交，尚非全然無憑
    。
  ⒊被告雖曾自承：我有提款卡領錢經驗，1個月會領1次錢，我
    只有該郵局帳戶，沒有其他銀行帳戶或金融提款卡，有看到
    警示内容說不要把帳戶的錢轉給別人，或是不要把提款卡交
    給別人，我知道別人會利用我的帳戶去轉帳作為犯罪使用等
    語（見偵緝卷第44至45頁）。惟被告於本院亦供稱：我不清
    楚帳戶寄給別人會發生什麼效果，我當時沒有想那麼多（見
    本院卷第56頁、第117頁），稽之被告前後供述，至多僅可
    知被告雖見過相關警示，但對於警示內容背後可能涉及刑責
    之意涵，尚非明白知曉。
　⒋被告為72年出生之人，案發時年過35歲，從事碾米廠、跑卡
    車工作等情，經被告於偵查、本院審理時陳明在案（見偵緝
    卷第45頁、本院卷第111頁、第120頁），然依照上述說明，
    是否有借款之相關經驗，非必然與被告年齡、工作經驗有所
    相關，被告既已陳明無其他借款之經驗，已如前述，縱使被
    告可能對他人會將其帳戶用以不法使用，有所預見，然其經
    「杜晟睿」告知以上開貸款流程，佐以其被告自陳當時有急
    需借款之情形，至多僅足認定被告有輕率相信「杜晟睿」此
    等不詳人士之情事。被告即使有輕率不謹慎的認知及舉措，
    依上開說明，仍與容任他人犯罪而不違反其本意之狀態，尚
    屬有間，自難認定被告確實有幫助詐欺之不確定故意。
　㈢公訴意旨雖認被告上開對話紀錄，與本案並無關聯，且被告
    於偵查中均能精確回答問題，因認被告先前自白坦認幫助詐
    欺較為可信等語。惟查：
　⒈經本院審理中當庭勘驗被告手機畫面（所勘驗畫面，同本院
    卷第123至125頁之翻拍照片所示），可見對話紀錄內容係轉
    存於Keep即LINE雲端儲存空間。本院亦就此訊問被告：當時
    是否將該則內容以LINE儲存功能存入Keep？是複製之後貼在
    手機裡，還是從訊息裡面直接選擇存入Keep？被告覆以：是
    ，我是按著就直接存檔等語（見本院卷第116頁），足徵被
    告供稱其以通訊軟體LINE將「杜晟睿」加入好友，並討論借
    款後，始有上開借款對話經過，並非無憑。
　⒉被告固然於偵查中陳稱：我於108年8、9月間將本案帳戶存摺
    、提款卡及密碼用LINE寄給對方等語（見偵緝卷第44頁），
    惟被告於本院準備程序中改稱：我是於108年12月21日許交
    付上開帳戶等語（見本院卷第55頁），且觀之上開提出提出
    之對話紀錄，上方顯示「2019年12月21日5時0分」，是被告
    所述，已非虛捏。復參之告訴人係於108年12月23日始為上
    開匯款等情，業經認定如前，衡以詐欺集團取得他人帳戶，
    多半隨即將該帳戶投入犯罪使用，倘若經年歷時，難保不會
    經被告因未依約辦理貸款而察覺受騙，進而辦理掛失，致使
    該等詐欺集團成員所取得之本案帳戶，無法供供其等繼續使
    用、支配，以遂行本案詐欺犯行，參之本案帳戶上開客戶歷
    史交易清單，可見本案帳戶於108年12月23日匯入告訴人之
    款項後，即遭異常警示而圈存抵銷，而在該次匯款前，僅見
    小額匯款之進、出等情，輔以被告於本案偵查、起訴繫屬之
    前，別無其他遭檢察官起訴幫助詐欺判刑或繫屬之情事，亦
    有臺灣高等法院被告前案紀錄表在卷為憑（見本院卷第17至
    20頁），據上各情，被告供稱本案帳戶資料予上開不明人士
    ，係於108年12月21日許所為，亦屬可信。因此，被告提出
    之對話紀錄，與本案帳戶之交付，即有關聯，可以確定。由
    此足徵，被告上開所辯，並非子虛。
　⒊按被告之自白，不得作為有罪判決之唯一證據，仍應調查其
    他必要之證據，以察其是否與事實相符，刑事訴訟法第156
    條第2項定有明文。刑事訴訟法第156條第2項規定之立法目
    的乃欲以補強證據擔保自白之真實；亦即以補強證據之存在
    ，藉以限制合法自白在證據上之價值，俾發現實質的真實。
    所謂補強證據，係指除該自白本身外，其他足資證明自白之
    犯罪事實確具有相當程度真實性之證據而言；雖其所補強者
    ，非以事實之全部為必要，但亦須因補強證據與自白之相互
    利用，而足使犯罪事實獲得確信者，始足當之。從而，被告
    雖經自白，苟查無補強證據足資擔保其真實性，該自白根本
    即失其證據之證明力，不得採為判斷事實之根據。查被告固
    於偵查、準備程序中坦承涉有幫助詐欺，然本件告訴人匯款
    之事實，僅能證明被告客觀上有幫助行為之情節，尚無從佐
    證被告確有幫助詐欺既遂之犯意；又被告先前固然有自白或
    為不利於己之供述，但被告前後既有不一致之供述，並無其
    他補強證據，可以佐證其先前坦認部分較本院所為供述可信
    。況以被告於本院時準備程序、審理時所供述交付帳戶時間
    、情節，經核與告訴人匯款的時間較為貼近、吻合，已如上
    述，準此，被告於本院始改稱前詞，其辯解顯非不採信，自
    難憑被告有曾有自白或不利於己之供述，即對被告為不利之
    認定。
　㈣綜上以觀，被告縱可能預見有「杜晟睿」及所屬詐欺集團成
    員可能將其帳戶用以不法使用，然依卷內事證，已有合理懷
    疑被告係因誤信「杜晟睿」之說詞及所提出之合約，合理確
    信其不會發生。既然無法排除被告係出於重大疏失而將上開
    帳戶交付他人，因行為人內心狀態，為外界難以探知，倘有
    所懷疑，依罪疑唯輕原則，即應為有利被告認定。基此，尚
    難逕認被告對本案交付本案帳戶，有幫助詐欺之不確定故意
    。
六、末按行為人提供金融帳戶提款卡及密碼予不認識之人，非屬
    洗錢防制法第2條所稱之洗錢行為，不成立同法第14條第1項
    一般洗錢罪之正犯；如行為人主觀上認識該帳戶可能作為收
    受及提領特定犯罪所得使用，他人提領後即產生遮斷資金流
    動軌跡以逃避國家追訴、處罰之效果，仍基於幫助之犯意而
    提供，應論以幫助犯同法第14條第1項之一般洗錢罪（最高
    法院108年度台上大字第3101號刑事裁定參照)。被告上開提
    供本案帳戶資料予不明人士之行為，主觀上對所交付本案帳
    戶為他人為不法犯罪使用，仍有出於輕率、疏失僅有過失之
    可能性，尚難認被告於提供本案帳戶資料時，已預見倘將本
    案帳戶資料交付他人使用，將遭該他人及所屬詐欺集團提領
    、轉匯犯罪所得，以遮斷資金流動軌跡，逃避國家追訴、處
    罰，進而妨礙司法偵查之效果，並容任上開事態發生，是以
    被告及辯護人辦稱無幫助洗錢之犯意，亦非無稽，自難以論
    以刑法第30條、洗錢防制法第14條第1項之幫助洗錢罪，附
    此敘明。
七、從而，被告前開所辯，並非全然無據。公訴人所舉各項證據
    ，僅足認定告訴人遭詐欺集團成員詐欺而匯款進入被告提供
    之本案帳戶，除此之外，更無其他積極證據可證明被告確有
    主觀上出於幫助他人詐欺犯罪之不確定故意而交付本案帳戶
    。既依被告所辯及卷存有利於被告之事證，對公訴意旨所指
    被告涉有幫助詐欺犯行，尚有合理懷疑存在時，依罪疑唯輕
    原則，即應為有利於被告之認定。準此，本案依公訴人所舉
    各項證據，尚無足使本院形成被告有罪之確信，揆諸首揭規
    定及說明，自應為被告無罪之諭知。
據上論斷，應依刑事訴訟法第301條第1項，判決如主文。
本案經檢察官曾開源提起公訴，檢察官羅美秀到庭執行職務。　
中　　華　　民　　國　　110 　年　　12　　月　　1 　　日
　　　　　　　　　刑事第三庭  審判長  法　官  黃柏憲
　　　　　　　　　                    法  官  邱佳玄
　　　　　　　　　                    法  官  林育賢
以上正本證明與原本無異。
被告不得上訴，其餘當事人如不服本判決應於收受送達後20日內
向本院提出上訴書狀，並應敘述具體理由。其未敘述上訴理由者
，應於上訴期間屆滿後20日內向本院補提理由書(均須按他造當
事人之人數附繕本)「切勿逕送上級法院」。告訴人或被害人如
對於本判決不服者，應具備理由請求檢察官上訴，其上訴期間之
計算係以檢察官收受判決正本之日期為準。
辯護人依據刑事訴訟法第346條、公設辯護人條例第17條及律師
法第32 條第2項、第36條等規定之意旨，尚負有提供法律知識、
協助被告之義務（含得為被告之利益提起上訴，但不得與被告明
示之意思相反）。
因疫情而遲誤不變期間，得向法院聲請回復原狀。
中　　華　　民　　國　　110 　年　　12　　月　　1 　　日

                                      書記官  鄭慧婷